臺灣嘉義地方法院刑事判決　　　　　　　　　　　　　八十九年度訴字第三八七號
　　公　訴　人　臺灣嘉義地方法院檢察署檢察官
　　被　　　告　甲○○
右列被告因偽造文書案件，經檢察官提起公訴（八十九年度偵字第四０七０號），本
院判決如左：
    主  文
甲○○連續行使偽造私文書，足以生損害於公眾及他人，處有期徒刑伍月，如易科罰
金，以參佰元折算壹日。
扣案偽造乙○○之身分證壹張、護照壹本及民國八十八年九月二十七日在普通護照入
出境許可申請書（貳件）、中華民國入境旅客申報單上所偽造「乙○○」之署押各壹
枚均沒收。
    事  實
一、甲○○因在日本逾期居留遭遣返並予拒絕入境一年，竟為圖再順利入境日本工作
    ，即基於偽造文書之概括犯意，向不知情之乙○○（另為不起訴處分）佯借戶口
  名簿、印章及結婚證書、所得稅單等證件欲辦理存款開立帳戶，而未經乙○○之
    同意及授權，先於民國八十八年九月二十一日，持該等證件及甲○○之照片，前
    往嘉義市東區戶政事務所，以乙○○身分證遺失為由，申請補發，而於補領國民
    身分證申請書上之申請人欄、領證核章欄等盜用「乙○○」之印章，並向劉錦堂
    佯稱乙○○之身分證遺失，使不知情之劉錦堂擔任保證人，於保證書上之保證人
    欄簽署「劉錦堂」後，持該偽造「乙○○」名義之補領國民身分證申請書，交付
    承辦公務人員而行使之，致使承辦之公務員陷於錯誤，而於所掌管之申請書上據
    以核章後，核發貼上甲○○照片以乙○○為名義之身分證一枚，足生損害於乙○
    ○及嘉義市東區戶政事務所對於補發身分證管理之正確性。嗣甲○○於取得該補
    發之偽造身分證後，於八十八年九月二十六日，委由不知情之台中市協成旅行社
    有限公司，於翌日（即二十七日）由該公司不詳之成年人，持該偽造身分證分別
    向外交部領事事務局申領普通護照及內政部警政署入出境管理局申請入出境，並
    使該不知情之旅行社職員於普通護照申請書及入出境許可申請書，各代填申請人
    「乙○○」署押，而偽造「乙○○」名義之普通護照及入出境許可之申請書，並
    持之交付承辦之公務人員而行使之，使不知情之承辦公務員於所掌管之申請書上
    據以核章，於八十八年九月二十八日核發貼上甲○○照片以乙○○為名義之護照
    一本及同日（即二十七日）許可入出境書，足生損害於乙○○及外交部領事事務
    局對護照之核發及內政部警政署入出境管理局對入出境管理之正確性。嗣甲○○
    於辦妥入出境後，即持該偽造之護照，於八十八年十月十五日經桃園中正國際機
    場出境至日本，於八十九年一月九日入境，復於八十九年二月十三日再度出境日
    本，又於同年五月十一日入境台灣，均使不知情查驗證照之公務員於護照簽證頁
    為不實之核章，而甲○○並於八十八年九月二十七日在中華民國入境旅客申報單
    上偽簽「乙○○」署押，而偽造以乙○○為名義之中華民國入境旅客申報書，於
    入境通關時持之交付海關行李檢查員而行使之，使不知情之海關關務員，於查驗
    行李收執後據以放行，均足生損害於乙○○及海關查驗證照及行李檢查之正確性
    。迨於八十九年五月二十七日，甲○○再持上開偽造之護照欲出境時為警查獲，
    並扣得甲○○所有因犯罪所得偽造乙○○之身分證一枚、護照一本。
二、案經內政部警政署航空警察局移送台灣桃園地方法院檢察署呈請台灣高等法院檢
    察署檢察長令轉臺灣嘉義地方法院檢察署檢察官偵查起訴。
    理  由
一、右揭事實，迭據被告甲○○於警訊、偵查及本院審理時坦承不諱，核與乙○○、
    劉錦堂二人所述情節相符，復有扣案偽造乙○○之身分證一枚、護照一本及嘉義
    市東區戶政事務所八十九年七月十一日八九嘉市東戶資字第三三八七號函（含附
    件）、外交部領事事務局八十九年七月十二日領（一）（８９）字第八九０一０
    一０四三四號函（含附件）、內政部警政署入出境管理局八十九年七月七日（八
    九）境信昌字第四五八四九號函（含附件）、九十一年五月八日境信昌字第四五
    八四九號函、中華民國入境旅客申報單等附卷可稽，被告自白與事實相符，自係
    真實可採。而被告之上開犯行，亦足生損害於乙○○、嘉義市東區戶政事務所對
    於補發身分證管理之正確性、外交部領事事務局對護照核發之正確性、內政部警
    政署入出境管理局對入出境管理之正確性、海關查驗證照及行李檢查之正確性。
    又被告於心智正常之狀態下，而為前述之行為，足見被告對此行為乃係有所認識
    ，且有意使其發生，足證其主觀上對此有故意之犯意甚明。本件事證明確，被告
    犯行均堪以認定。
二、被告持偽造乙○○補領國民身分證之申請書交付承辦公務人員而行使之，致使承
    辦之公務員陷於錯誤，而於所掌管之申請書上據以核章後，核發貼上甲○○照片
    之乙○○身分證一枚，足生損害於乙○○及嘉義市東區戶政事務所對於補發身分
    證管理之正確性，核其所為係犯刑法第二百十六條、第二百十條之行使偽造私文
    書、同法第二百十四條之使公務員登載不實罪；又持偽造乙○○之身分證及偽造
    乙○○之護照及入出境許可聲請書，而使不知情之承辦公務員於所掌管之申請書
    上據以核章，而核發貼上甲○○照片以乙○○為名義之護照一本及許可入出境，
    足生損害於乙○○及外交部領事事務局對護照之核發及內政部警政署入出境管理
    局對入出境管理之正確性，核其所為係犯刑法第二百十六條、第二百十條、第二
    百十二條之行使偽造私文書罪、行使偽造特種文書罪，同法第二百十四條之使公
    務員登載不實罪；又持該偽護照入出境，使不知情查驗證照之公務員於護照簽證
    頁核章，偽造乙○○名義之中華民國入境旅客申報書，交付海關行李檢查員而行
    使之，使不知情之海關關務員，於查驗行李收執後據以放行，均足生損害於乙○
    ○及海關查驗證照及行李檢查之正確性，核其所為係犯刑法第二百十六條、第二
    百十條、第二百十二條之行使偽造私文書罪、行使偽造特種文書罪，同法第二百
    十四條之使公務員登載不實罪。被告委由不知情之協成公司不詳之成年人，持偽
    造身分證分別向外交部領事事務局申領普通護照及內政部警政署入出境管理局申
    請入出境，係行使偽造私文書及行使偽造特種文書之間接正犯。被告盜用乙○○
    之印章、偽造乙○○之署押，為偽造私文書之部分行為，偽造私文書之低度行為
    為行使偽造私文書之高度行為所吸收，均不另論罪。被告多次行使偽造私文書、
    多次行使偽造特種文書、多次使公務員登載不實之犯行，其時間緊接，構成要件
    各自相同，均顯係基於概括之犯意為之，應依連續犯之規定，各以一罪論，並均
    加重其刑。被告連續行使偽造私文書、連續行使偽造特種文書、連續使公務員登
    載不實三罪間，有方法、結果之牽連關係，依刑法第五十五條後段之規定，應從
    較重之連續行使偽造私文書罪論處。被告所犯刑法第二百十六條、第二百十二條
    之行使偽造特種文書罪部分，公訴人雖未於所犯法條所論敘，惟其於犯罪事欄業
    論及被告「持偽造身分證分別向外交部領事事務局申領普通護照及內政部警政署
    入出境管理局申請入出境；持偽造之護照為入出境之證明」，是此部分亦為起訴
    之犯罪事實部分，本院自應加以審判，併予敘明。爰審酌被告係因在日本逾期居
    留遭遣返並予拒絕入境一年，竟為圖再順利入境日本工作而犯本案，多次偽造乙
    ○○之私文書，而使公務人員為不實之證件核發及證照查驗，對公務機關職掌之
    管理造成嚴重損害，及犯罪後坦承犯行，態度良好等一切情狀，量處如主文所示
    之刑，並諭知易科罰金之折算標準。扣案偽造乙○○之身分證一張、護照一本為
    被告所有因犯罪所得之物，業經被告供明在卷，併依刑法第三十八條第一項第三
    款宣告沒收之。八十八年九月二十七日在普通護照入出境許可申請書（二件）及
    中華民國入境旅客申報單上偽造「乙○○」之署押各一枚，爰均依刑法第二百十
    九之規定沒收之。
三、按行為後法律有變更者，適用裁判時之法律。但裁判前之法律有利於行為人者，
    適用最有利於行為人之法律。刑法第二條定有明文。查，刑法第四十一條原規定
    ：「犯最重本刑為三年以下有期徒刑以下之刑之罪，而受六月以下有期徒刑或拘
    役之宣告，因身體、教育、職業或家庭之關係，執行顯有困難者，得以一元以上
    三元以下折算壹日，易科罰金。」，惟該條文業於九十年一月四日修正為：「犯
    最重本刑為五年以下有期徒刑以下之刑之罪，而受六月以下有期徒刑或拘役之宣
    告，因身體、教育、職業或家庭之關係，執行顯有困難者，得以一元以上三元以
    下折算壹日，易科罰金。但確因不執行所宣告之刑，難收矯正之效，或難以維持
    法秩序者，不在此限」。「併合處罰之數罪，均有前項情形，其應執行之刑逾六
    月者，亦同。」，並於九十年一月十日經總統公布施行，本件被告犯罪時間均在
    舊法時期，比較新舊法結果，以新法對被告為有利，自應適用新法，併此指明。
四、公訴人認：新修正之護照條例第二十三條之偽造國民身分證以供申請護照罪，其
    最重本刑為五年以下有期徒刑，而刑法第二百十四條使公務員登載不實於公文書
    罪，其最重本刑為三年以下有期徒刑，兩相比較，刑法第二百十四條之罪責較輕
    ，是依刑法第二條第一項從新從輕原則，雖被告甲○○以偽造之國民身分證供申
    請護照之行為後，護照條例於八十九年五月二十一日修正施行，仍應依刑法第二
    百十四條之規定處罰等語。惟刑法第二條所定：行為後法律有變更者，適用裁判
    時之法律。但裁判前之法律有利於行為人者，適用最有利於行為人之法律。係指
    法規原即有處罰之明文，事後再有變更之情事而言，如其行為原即非法律處罰之
    行為，雖日後法律增定為處罰該行為，此種入罪化之立法，本刑法第一條罪刑法
    定原則，即不應與予論罪科刑，自不生法律比較適用之問題（相關文獻參柯耀程
    著圖利修正與法律適用問題分析，載月旦法學第二００二年第八十期第一九六頁
    以下）。而如前所述，本件被告以偽造之身分證申請護照係於八十八年九月二十
    六日所為，護照條例第二十三條所定偽造國民身分證以供申請護照罪，則係於八
    十九年五月二十一日始修正施行。是被告以偽造之身分證申請護照時，護照條例
    第二十三條並未修正公布實施，則本罪刑法定原則，自不能以被告行為時所無之
    刑罰，於被告行為後所入罪之護照條例第二十三條之罪為比較適用，公訴人上開
    所指，容有誤會，併予陳明。
據上論斷，應依刑事訴訟法第二百九十九條第一項前段，刑法第五十六條、第二百十
六條、第二百十條、第二百十二條、第二百十四條、第二百十九條、第五十五條、第
三十八條第一項第三款、第二條第一項前段，罰金罰鍰提高標準條例第一條前段、第
二條判決如主文。
本案經檢察官游悅晨到庭執行職務
中　　　華　　　民　　　國　　九十一　　年　　　六　　　月　　　十　　　日
                                      臺灣嘉義地方法院刑事第一庭
                                          法  官
右正本證明與原本無異。
如不服本判決，應於判決送達後十日內，向本院提出上訴狀。
                                          書記官
中    華    民    國      八十        年              月              日
附錄法條：
刑法第二百十條
偽造、變造私文書，足以生損害於公眾或他人者，處五年以下有期徒刑。
刑法第二百十四條
明知為不實之事項，而使公務員登載於職務上所掌之公文書，足以生損害於公眾或他
人者，處三年以下有期徒刑、拘役或五百元以下罰金。
刑法第二百十六條
行使第二百十條至第二百十五條之文書者，依偽造、變造文書或登載不實事項或使登
載不實事項之規定處斷。
第二百一十二條
偽造、變造護照、旅券、免許證、特許證及關於品行、能力服務或其他相類之證書、
介紹書，足以生損害於公眾或他人者，處一年以下有期徒刑、拘役或三百元以下罰金
。
